臺灣高等法院臺南分院民事判決　94年度上字第154號
上　訴　人　甲○○
訴訟代理人　盧奇南　律師
複 代 理人　黃慕容　律師
被 上 訴人　丙○○
訴訟代理人　張雯峰　律師
　　　　　　奚淑芳　律師
　　　　　　張蓁騏　律師
上列當事人間請求損害賠償事件，上訴人對於中華民國94年7月
18日臺灣雲林地方法院第一審判決 (93年度訴字第248號)提起上
訴，經本院於94年11月8日言詞辯論終結，茲判決如下：
    主  文
上訴駁回。
第二審訴訟費用由上訴人負擔。
    事實及理由
一、被上訴人主張：訴外人陳宏津為上訴人甲○○之女婿，因經
    營建築業需要資金，於民國（下同）83年5月3日向被上訴人
    借款新台幣（下同）1,600,000元，由上訴人擔任保證人。
    嗣於86年間，被上訴人與陳宏津協議，由陳宏津以其父陳庚
    所有坐落雲林縣水林鄉○○段572地號之土地（下稱系爭土
    地），以總價4,574,275元出售予被上訴人，經扣除上開借
    款後，其餘款項均由上訴人經手收受。詎被上訴人於系爭土
    地辦理所有權移轉登記後，始發現系爭土地前已向雲林縣水
    林鄉農會抵押借款3,800,000元。被上訴人要求陳宏津清償
    前開農會借款並塗銷抵押權登記，陳宏津乃於86年6月14日
    另立切結書予被上訴人，明載「本人陳宏津賣給丙○○農地
    ，地號為南興段572地號、共肆柒公畝陸肆平方公尺捌柒平
    方公寸，有違欠貸款，陳宏津會負責還清」等語，並邀同上
    訴人擔任保證人，保證陳宏津依約清償借款及塗銷抵押權。
    惟陳宏津於簽訂上開切結書後，仍未依約履行。而系爭土地
    則因雲林縣水林鄉農會聲請強制執行，經原審92年度執字第
    3391號執行事件由第三人拍定。故而被上訴人因陳宏津未依
    約向水林鄉農會清償違欠貸款，致受有4,574,275元之損失
    ，且被上訴人對於陳宏津之財產聲請執行，亦因陳宏津名下
    並無財產可供執行，而執行無效果。被上訴人自得依保證之
    法律關係，請求上訴人為陳宏津債務不履行所生損害負保證
    責任，爰先一部起訴，請求上訴人賠償被上訴人2,000,000
    元及自起訴狀繕本送達之翌日（93年6月8日）起，至清償日
    止，按年利率5%計算之法定遲延利息等語。於本院為駁回上
    訴之聲明。
二、上訴人則以：被上訴人與陳宏津為舊識，陳宏津向被上訴人
    借款，無須透過上訴人，上訴人亦未曾擔任陳宏津向被上訴
    人借款1,600,000元之保證人。被上訴人所提出陳宏津於86
    年6月14日出具之切結書上保證人甲○○之簽名，並非甲○
    ○本人所親簽，印章為陳宏津所盜蓋，上訴人既未曾於切結
    書上簽名蓋章，自難令上訴人負保證責任。另被上訴人於發
    現系爭土地上尚有抵押借款未清償及抵押權尚未塗銷之事實
    後，經雙方協議，於88年12月21日雙方約定由陳宏津將其兄
    弟丁○○所有坐落雲林縣水林鄉○○段510地號之土地（下
    稱510地號土地）出售予被上訴人兄弟郭文海，並由買受人
    郭文海承擔510地號土地上雲林縣水林鄉農會3,800,000元之
    貸款及利息，是陳宏津嗣後既提供510地號土地予以抵償，
    則被上訴人對於陳宏津應履行清償農會貸款之義務，已因陳
    宏津提供510地號土地抵償而消滅，被上訴人於雙方協議後
    ，未依約清償510地號土地上之貸款，其責任應由被上訴人
    負擔，至510地號土地嗣雖因經法院查封無法辦理所有權移
    轉登記，然此純係因被上訴人家屬未履行承擔510地號土地
    上貸款代償義務所致，被上訴人將此歸責於陳宏津，自有未
    當等語，資為抗辯。原審為上訴人敗訴之判決，上訴人不服
    提起上訴，而聲明：
    (一)原判決廢棄。
    (二)被上訴人在第一審之訴及假執行之聲請均駁回。
    (三)第一、二審訴訟費用均由被上訴人負擔。
    (四)如為不利之判決，上訴人願供擔保，請准宣告免為假執行
      。
三、兩造不爭執之事實：
  (一)訴外人陳宏津於83年5月3日向被上訴人借款1,600,000元，
    其後無力清償本息。
  (二)訴外人陳宏津為清償前開欠款，將其父陳庚所有系爭土地，
    出售予被上訴人，扣除前開欠款後，被上訴人已將全部買賣
    價金給付完畢。惟因土地上另有水林鄉農會設定之抵押權，
    訴外人陳宏津乃於86年6月14日（切結書上誤載為88年6月14
    日）出具切結書1紙予被上訴人，同意系爭土地上之抵押貸
    款由陳宏津負責清償，詎陳宏津並未清償系爭土地上之抵押
    貸款3,800,000元，致系爭土地遭抵押權人雲林縣水林鄉農
    會聲請法院拍賣，由訴外人郭文海拍定。
  (三)系爭切結書上保證人欄上訴人甲○○之印章為真正。
四、至被上訴人主張上訴人應為訴外人陳宏津債務不履行所生損
    害負保證責任等情，則為上訴人所否認，並以前詞置辯，是
    本件應審酌者為：上訴人是否曾於切結書上保證人欄蓋章，
    同意保證陳宏津清償系爭土地上之貸款？被上訴人得否依上
    開切結書，請求上訴人為訴外人陳宏津債務不履行所生之損
    害負保證責任？經查：
(一)、按確定判決之理由雖無既判力，惟法院於判決理由中，就訴
    訟標的以外當事人主張之重要爭點，本於當事人辯論之結果
    ，已為判斷時，其對此重要爭點所為之判斷，除有顯然違背
    法令之情形，或當事人已提出新訴訟資料，足以推翻原判斷
    之情形外，應解為在同一當事人間就該重要爭點所提起之訴
    訟，法院及當事人就該已經法院判斷之重要爭點法律關係，
    皆不得作任何相反之判斷或主張，始符訴訟程序上之誠信原
    則（最高法院93年度台上字第129號判決參照）。
    查本件被上訴人曾於89年間起訴請求本件上訴人及訴外人陳
    宏津清償債務（下稱前案訴訟），經原審法院89年度訴字第
    81號判決、本院90年度上字第56號、最高法院92年台上字第
    1675號、本院92年度上更(一)字51號判決確定。而前案訴訟就
    系爭切結書之真正即有關保證人甲○○是否為保證之重要爭
    點，法院對該爭點本於當事人辯論之結果，所為判斷如下（
    ：【上訴人雖以系爭切結書字據上之上訴人印文，係由原審
    同案被告陳宏津持上訴人之印章所盜蓋為由，而否認該切結
    書字據之真正。且依被上訴人於八十九年二月二十四日在原
    審自承：「借據（切結書）的筆跡是被告（上訴人）女婿（
    陳宏津）當場寫的，印章是被告當場蓋的。」，繼於八十九
    年四月二十五日審理時供稱：「（立書據為何不叫債務人親
    自簽名蓋章？為何叫陳宏津代為簽章。）因為大家都認識，
    沒有注意，當時我們不認識陳宏津，是被告拿錢來的。」等
    語，與證人乙○○於八十九年三月十四日在原審證稱：「字
    跡是陳宏津寫的，甲○○印章是陳宏津蓋的。」，及證人蔡
    憲宗於八十九年八月一日在原審證稱：「原告丙○○找我辦
    理土地過戶的事情時，他們已經有發生糾紛，土地過戶登記
    完成了，但是還有抵押權存在，要被法院拍賣，甲○○要以
    這塊水林鄉○○段五一０號土地給予原告，結果這塊土地要
    辦理過戶時被法院查封，八十八年十二月二十一日，要簽買
    賣契約是在乙○○家裡，我在電話中有詢問乙○○，甲○○
    是否在場，乙○○說甲○○有在場，但是我後來到乙○○家
    時，甲○○就不在的，他的女婿陳宏津還有幫忙到處找。」
    各等語，對照觀之，固亦有證詞相互矛盾及時間未能前後一
    致之瑕疵，而難認證人乙○○、蔡憲宗之證詞，得為被上訴
    人有利之證明。惟按我國社會一般習慣上，對於印章、印文
    之使用，較諸簽名為普遍，是以對於印章之保存及印文之使
    用，無不小心謹慎，於親自核對文件無誤後，再予蓋印，並
    於用印後，即時取回，自行保管，此為一般常態事實，至於
    印章交付他人保管，致遭他人盜用者，核係少數之變態事實
    。本件上訴人既迭自認系爭切結書字據上之「甲○○」印文
    真正，惟主張該「甲○○」之印文，係原審同案被告陳宏津
    所盜用，依舉證責任原則，自應由上訴人就其印章遭訴外人
    盜用之變態事實負舉證之責。而上訴人對此之舉證方法，雖
    係以原審同案被告陳宏津在原審審理時所自陳：「我岳父（
    即上訴人）的印章好幾年前，就已放在我這裡，我自行拿來
    蓋章。」等語為證；第以原審同案被告陳宏津係上訴人之女
    婿，本件復係由原審同案被告陳宏津邀同上訴人為保證人書
    立切結書字據，切結負責清償，是原審同案被告陳宏津實係
    本件契約之主債務人，原應負契約之完全責任，且原審同案
    被告陳宏津於原審判決其應如數給付被上訴人後，並未聲明
    不服已告敗訴確定，其應負給付之責既無法脫免，則其迴護
    與其關係密切，且為其直系姻親尊親屬之上訴人，亦屬人情
    之常，是原審同案被告陳宏津在原審所為上開供述，是否全
    然真正，已非令人無疑；尤以系爭切結書字據上「甲○○」
    之印文，苟真如上訴人所指係原審同案被告陳宏津所盜蓋，
    則上訴人就原審同案被告陳宏津所為如此重大盜用印章行為
    ，致其有擔負鉅額保證責任之偽造文書犯行，豈有迄未提起
    刑事告訴，用以保護其權益之舉止，其所為亦不免啟人疑竇
    ，乃其竟僅以與其關係密切之原審同案被告陳宏津在原審之
    供述，為其立證之方法，自不足作為有利於己之證據資料，
    再參以上述我國社會一般用印之習慣方式，顯見上訴人及原
    審同案被告陳宏津，所供陳上訴人之印章長期放在原審同案
    被告陳宏津處，而遭原審同案被告陳宏津盜用云者，或上訴
    人另稱原審同案被告陳宏津之所以得盜用上訴人之印章，係
    因原審同案被告陳宏津曾於八十三年間，與人在臺南縣合夥
    建造房子為辦理貸款，而將印章交由原審同案被告陳宏津保
    管使用迄未返還，致原審同案被告陳宏津得以盜用上訴人之
    印章，並提出建築使用執照、帳目明細表、借款對保單影本
    等為證，要均難認與事實相符，而無足採信。從而被上訴人
    主張系爭切結書字據係屬真正，洵堪認定】，此經本院調閱
    前案卷宗查明屬實。而前案就系爭重要爭點所為之判斷，並
    無顯然違背法令之情形，上訴人亦未提出足以推翻原判斷之
    新訴訟資料，應解為兩造間就該重要爭點，即上訴人在系爭
    切結書為保證行為所提起之訴訟，法院及當事人就該已經法
    院判斷之重要爭點法律關係，皆不得作任何相反之判斷或主
    張，始符訴訟程序上之誠信原則。是本件上訴人再抗辯其未
    於系爭切結書為保證行為，已無可採。
(二)、上訴人另辯以：訴外人陳宏津原應依切結書約定履行清償農
    會貸款之義務，已因訴外人陳宏津嗣後另將其兄弟丁○○所
    有510地號土地，出售予被上訴人兄弟郭文海，而歸於消滅
    云云。然觀之上訴人所提出510地號土地之不動產田地買賣
    契約書（見原審卷第74頁），其上所記載之出賣人為丁○○
    （委託人＜應係代理人之誤＞陳宏津），買受人為郭文海（
    代理人乙○○，即被上訴人之父），均與本件系爭土地買賣
    之雙方當事人無關，且前揭不動產田地買賣契約書上，亦無
    隻字片語提及關於訴外人陳宏津簽立切結書，切結清償系爭
    土地積欠雲林縣水林鄉農會貸款，因訴外人丁○○出售510
    地號土地予訴外人郭文海而歸於消滅之事實，自難認訴外人
    陳宏津所切結清償系爭土地積欠雲林縣水林鄉農會貸款之債
    務，已因第三人丁○○提供510地號土地售予第三人郭文海
    ，而歸於消滅。雖該買賣契約書有買受人郭文海交付買賣價
    款之方式係繳農會貸款380萬元利息，餘款繳貸款本金之約
    定，但上開510地號土地約定之總價金僅180萬元，原無法清
    償系爭抵押借款，況於買受人郭文海辦理所有權移轉登記之
    日期前，因遭法院查封，而無法辦理所有權移轉登記予訴外
    人郭文海，有查封登記函附卷可參（見本院卷第70-72頁）
    ，雖該土地現無查封狀態（見本院卷第57頁土地登記謄本）
    ，然此係出賣人之丁○○與買受人之郭文海間之買賣契約是
    否仍然存在及渠等是否仍須依該買賣契約履行給付價金及移
    轉登記之問題，尚不能憑該契約之訂立即認訴外人陳宏津應
    依切結書約定履行清償農會貸款之義務已歸消滅，是上訴人
    此部分之抗辯，亦無足採。
(三)、又查系爭土地，原為訴外人陳庚所有，前經訴外人陳庚於83
    年5月12日設定最高限額4,560,000元之抵押權予訴外人水林
    鄉農會，而與訴外人丁○○另外提供之另筆510地號土地，
    共同擔保債務人丁○○、陳庚之抵押債務，嗣88年6月9日以
    買賣為原因移轉所有權登記予被上訴人。嗣後，因訴外人丁
    ○○與陳庚未清償系爭抵押債務，經訴外人水林鄉農會聲請
    法院裁定拍賣系爭土地，原審法院以88年度拍字第746號裁
    定准予拍賣系爭土地後，聲請原審執行法院以92年度執字第
    3391號拍賣抵押物執行事件執行，由第三人郭文海於93年2
    月5日拍定買受取得系爭土地之所有權，而系爭土地所擔保
    訴外人丁○○抵押債務，截至93年2月12日止，尚欠訴外人
    水林鄉農會6,707,930元等情，業經原審依職權調取92年度
    執字第3391號執行卷核閱屬實。
(四)、按「保證者，謂當事人約定，一方於他方之債務人不履行債
    務時，由其代負履行責任之契約，民法第739條定有明文。
    次按保證範圍既未約定，則關於主債務之原本、利息及因主
    債務人不履行債務所生之損害，與夫附屬於主債務之負擔，
    均負有保證償還之責任」（最高法院18年上字第824號判例
    意旨參照）。而系爭切結書約定：「本人陳宏津賣給丙○○
    農地，地號為南興段五七二號，…有違欠貸款，陳宏津會負
    責還清」等情，以被上訴人既以457萬元之代價購買系爭土
    地（價金已付清），但該土地卻另有抵押貸款之事實，出賣
    人即陳宏津為前開切結，其同意清償及上訴人所擔任保證者
    ，為清償系爭土地所設定之最高限額抵押權之抵押債務，以
    使被上訴人取得無負擔之土地應甚明確。然系爭土地因訴外
    人水林鄉農會聲請強制執行，經原審法院以92年度執字第33
    91號拍賣抵押物執行事件執行，嗣於93年2月5日由第三人郭
    文海拍定買受，取得所有權並塗銷抵押權登記，已見前述，
    足見訴外人陳宏津未履行該切結書之義務，保證人即上訴人
    亦無法代訴外人陳宏津履行清償系爭土地所積欠水林鄉農會
    之貸款。而被上訴人以總價4,574,275元之價格購買系爭土
    地，因訴外人陳宏津未依切結書之約定履行清償系爭土地上
    之違欠貸款之債務不履行行為，致系爭土地遭法院拍賣，由
    第三人取得，被上訴人因此受有土地買賣價金損失之損害甚
    明。準此，被上訴人請求上訴人賠償因主債務人即訴外人陳
    宏津債務不履行所生之損害，自屬有據。
五、從而，被上訴人基於切結書之約定及保證之法律關係，請求
    上訴人給付被上訴人2,000,000元，及自起訴狀繕本送達之
    翌日（即93年6月8日，有送達證書附卷原審卷第42頁可參）
    起至清償日止按週年利率5%計算之利息，為有理由，應予准
    許。原審為上訴人敗訴之判決，並依兩造之聲請酌定相當擔
    保金額，分別為准、免假執行之宣告，經核依法並無不合。
    上訴意旨指摘原判決不當，求予廢棄改判，為無理由，應予
    駁回。
六、本件事證已臻明確，兩造其餘攻擊、防禦及主張，對本件判
    決結果，並不生影響，爰不逐一論述，併此敘明。
七、據上論結，本件上訴為無理由，依民事訴訟法第449條第1項
    、第78條，判決如主文。
中　　華　　民　　國　　94　　年　　11　　月　　22　　日
                  民事第二庭    審判長法　官　丁振昌
　　　　　　　　　　　      　　　　　法　官  王明宏
　　　　　　　　　　　      　　　　　法　官  李素靖
上為正本係照原本作成。
如對本判決上訴，須於判決送達後20日內向本院提出上訴狀，未
表明上訴理由者，應於上訴後20日內，向本院提出理由書（須附
繕本）。
中　　華　　民　　國　　94　　年　　11　　月　　24　　日
                                      書記官  林鈴香
                                                 K
